臺灣高等法院高雄分院刑事判決　　 93年度上更(二)字第306號
　　上　訴　人　台灣高雄地方法院檢察署檢察官
　　上　訴　人
　　即　被　告　甲○○
　　選任辯護人　康進益　律師
　　　　　　　　王國論　律師
上列上訴人因被告偽造有價證券等案件，不服臺灣高雄地方法院
86 年 度訴字第2099號中華民國86年12月30日第一審判決（起訴
案號：臺灣高雄地方法院檢察署86年度偵字第3849、6766、7767
、10 577號），提起上訴，判決後經最高法院第2 次發回更審，
本院判決如下：
      主  文
原判決關於偽造有價證券部分撤銷。
甲○○無罪。
      理  由
一、公訴意旨略以：被告甲○○原與告訴人己○○合夥經營生意
    ，由己○○交與印鑑並同意以其名義領用大眾商業銀行營業
    業部（下稱大眾銀行）付款之空白支票1 本，供其合夥生意
　  使用，嗣於民國（以下同）85年9 月25日，其等2 人因故拆
    夥，被告甲○○本應立即將前開印鑑及空白支票歸還己○○
    ，詎被告甲○○竟意圖為自己不法之所有，變易持有為所有
    之意，將之侵占入己。於同年10月4 日，被告甲○○又持前
    開印鑑至大眾銀行佯稱代理己○○請領空白支票，致該銀行
    人員陷於錯誤，而交付空白支票1 本，得手後，甲○○未經
    己○○之同意，擅自簽發該銀行票號0000000 號，面額新台
    幣（下同）20萬元之支票1 張予不知情之戊○○，供調借現
    款擔保之用；於85年10月間某日，簽發大眾銀行為付款人，
    票號0000000 號，面額19萬9,200 百元之支票1 張予不知情
    之丁○○；於同年10月間某日，簽發同銀行票號0000000 、
    0000000 、0000000 、0000000 （起訴書誤繕為0000000)、
    0000000 、0000000 、0000000 、0000000 、0000000 等9
    紙支票，並交付給丙○○、戊○○、丁○○及乙○○等人，
    作為調借現款及支付費用之用。被告甲○○因該帳戶內並無
    存款，恐因而遭退票，遂向己○○訛稱前開支票遺失，使不
    知情之己○○（業經檢察官不起訴處分確定）於85年10月間
    至前開銀行，填具票據掛失止付通知書，委由該銀行向警察
    機關請求調查竊盜或侵占犯嫌（誣告不特定人犯罪部分，業
    經本院判刑確定）。嗣因持票人黃煙等提示支票，均因遭退
    票，並經警循線查獲，認被告甲○○涉有刑法第335 條第1
    項、第339 條第1 項、第201 條第2 項之侵占、詐欺、行使
    偽造有價證券等罪嫌。
二、公訴意旨認被告甲○○涉有侵占、詐欺、行使偽造有價証券
    等罪嫌，係以右揭犯罪事實迭據被害人己○○、丙○○、戊○○、丁○○及乙○○等人於警訊時指述綦詳，並有遺失票
    據申報書影本1 紙、第0000000 、0000000 、0000000 、00
    00000 等支票及退票理由單影本附卷足憑，被告甲○○明知
    未經授權而領用簽發無足額存款之支票，嗣又委由不知情之
    己○○申報掛失止付，其有犯罪之故意甚明等語，為所憑之
    論據。
三、訊據被告甲○○固坦承有與己○○合夥經營生意及領用及簽
    發上開支票之事實，惟堅決否認涉有侵占、詐欺、行使偽造
　  有價證券等犯行，辯稱：我與己○○拆夥時，言明我的票已
    經拒絕往來，拆夥之後所有債務都是由我負責，要還他的投
    資款，乃與己○○商量空白支票讓我使用，公司繼續運轉，
    支票是由我開的沒有錯，但是印章是己○○蓋的，所有的支
    票是全部簽發完再一起拿給他蓋章，由我背書的，10月4 日
    請領支票也是經過他同意，是我們2 人一起去領，印鑑章也
    是他蓋的，支票領取證上的印章是己○○蓋的，他有同意我
    使用他的支票，並沒有侵占、詐欺、行使偽造有價證券犯行
    等語。經查：
 (一) 刑法第201 條第1 項偽造有價證券罪之所謂偽造，係以行
      為人並無制作權而擅自以他人名義虛偽制作為必要，苟行
      為人係基於有制作權人之同意或授權或其他原因有權原因
      而制作，即無偽造之可言；而本人同意他人以自己名義簽
      發支票使用，乃係一種授權行為，而授權行為，有以特定
      某部分之行為為限，如特定之金額、日期、張數等是，有
      未加以限制者，如對授權行為未加以任何限制，應解為概
      括授權。查本件告訴人己○○於警訊之初供稱：「我和甲○○是老芋拖車公司合夥人．．．因我們合夥沒有申請營
      利登記，無法請支票，才用我私人名義申請該支票，當時
      他（指被告甲○○）負責公司內務，所以該支票全由他持
      有．．．我們合夥時我印章及支票在他手裡，他沒有還我
      ，於拆夥後他又持我印章及支票頭於85年10月4 日再領1
      本支票繼續使用」（見86年3 月19日警訊筆錄）依告訴人
      己○○之上開陳述，被告甲○○原與告訴人己○○合夥經
      營生意，由己○○交與印鑑並同意以其名義領用大眾銀行
      付款之空白支票供合夥生意使用，並無明顯之金額、日期
      、張數等限制，自應解為概括授權；參諸告訴人己○○上
      開支票開戶時，於開戶申請書上留存之0000000 號電話，
      係被告甲○○家中之電話，於印鑑卡下所留存之
      000000000 號行動電話，亦係被告甲○○所租用之行動電
      話，益足認該支票存款帳戶申請之初係授權被告甲○○使
      用，則被告甲○○向大眾銀行申請核發空白支票並簽發使
      用所請領之支票，尚難認有何偽造及行使偽造有價證券或
      詐欺之可言。
（二）證人即大眾銀行承辦員鄭能湘於本院發回更審前調查時到
      庭證稱：告訴人己○○曾多次於支票信用發生不良時（應
      係指存款不足等情形），到銀行處理，係己○○要求銀行
      給予通知等語（見本院上訴卷第128 頁、87年10月6 日訊
      問筆錄），及卷附大眾銀行營業部86年11月18日營發字
      第187 號函附之退票紀錄查詢單所示，票號0000000 、00
      00000 、0000000 、0000000 、0000000 、0000000 號等
      支票，均係於執票人提示不獲支付後，始又辦理註銷退票
      紀錄（見原審卷第66至68頁），顯見被告甲○○所辯：上
      開支票，均係告訴人己○○同意我使用，每次退票時，銀
      行均通知己○○，己○○再轉告我處理，由我向執票人收
      回支票後，交給告訴人己○○持向銀行辦理註銷等語（見
      本院上訴卷第24頁背面、第61頁背面、第133 頁背面），
      即非無據。
（三）告訴人己○○於85年11月20日向大眾銀行通知掛失止付之
      支票，除85年9 月19日領取第1 本支票票號0000000 、00
      00000 、0000000 之支票外，尚包含85年10月4 日領取第
      2 本支票票號0000000 、0000000 、0000000 、0000000
      、0000000 、0000000 、0000000 、0000000 、0000000
      等支票，並於票據掛失止付通知書票據掛失止付實際緣由
      內，亦載明：支票暫放甲○○家中等語，有上開通知書影
      本在卷可稽（見原審卷第69頁）。而告訴人己○○於警訊
      時亦供稱：「該支票（指0000000 號支票）是甲○○持有
      ，是他在他家遺失（高雄縣鳳山市○○路東巷75弄34號）
      ．．．我和甲○○是老芋拖車公司合夥人．．．因我們合
      夥沒有申請營利登記，無法請支票，才用我私人名義申請
      該支票，當時他（指被告甲○○）負責公司事務，所以該
      支票全由他持有．．．我們合夥時我印章及支票在他手裡
      ，他沒有還我，於拆夥後他又持我印章及支票頭於85年10
      月4 日再領1 本支票繼續使用」等語（見86年3 月19日警
      訊筆錄）。因告訴人己○○稱合夥沒有申請營利登記，無
      法請支票，才用告訴人己○○私人名義申請支票，可見告
      訴人己○○原先確有概括授權被告甲○○使用其支票，尚
      難認85年10月4 日所領取之上開第2 本支票，被告甲○○
      有冒領之行為。
（四）又証人鄭能湘於本院本審審理時陳稱：「（問：你以前有
      說支票信用發生不良的時候，要通知告訴人？）答：是」
      「（問：所謂支票信用發生不良，是指什麼意思？）答：
　    支票發生信用不良主要是退票，但退票理由很多種，存款
      不足也是退票的原因，發票人簽章不符也是退票原因」「
      （問：你作證時曾說都是支票信用發生不良，究竟哪幾次
　    己○○去處理？己○○何時要求銀行給與通知，能否說明
      ？）答：己○○到銀行幾次我已經忘記了」「（問：到銀
      行如何處理？）答：我們通知退票，如果有錢就將錢存到
　    戶頭，執票人就可以去領，如果沒有處理就有退票紀錄，
      如果有處理的話，就會退票註銷」「（問：當時你處理的
      時候，己○○有無到你那裡辦理掛失止付？）答：從書面
      上來看，己○○有來辦理掛失止付」「（問：你曾經處理
　    己○○掛失止付的案件，即票號：0000000 、0000000 、
      0000000 、0000000 、0000000 、0000000 、0000000 、
      0000000 、0000000 、0000000 、0000000 、0000000 這
      些支票都是他去掛失止付的嗎？）答：對，詳細張數我記
      不起來，但我記得他一次辦了很多張」「（問：己○○有
      無要求你們通知？）答：只要退票銀行經辦就會通知」「
      （問：己○○有無要求你們通知？）答：之前他可能有退
      過票，通常客戶如果退過票，會要求銀行通知，銀行的作
      業程序，經辦會去通知客戶退票」「（問：註銷申請單是
      要誰去申請？）答：這個我忘記了，通常只要他票子有拿
      過來．．．我們就能幫他向票交所辦理註銷的手續」「（
      問：單子是你們幫忙填寫，還是申請人自己填寫？）答：
      這個我忘記了」「也許不是在我經辦的時候領用支票，但
      是在我經辦的時候退票」等語（見93年11月30日本院審判
      筆錄）。是依証人鄭能湘前述証言，應是支票提示不獲兌
      現退票後才辦理掛失止付，而告訴人於85年11月20日辦理
      掛失止付之支票包括有第1 次及第2 次領用之支票（即包
      括85年9 月19日及85年10月4 日領用之支票），告訴人亦
      自承85年11月20日辦理掛失止付之通知書是伊簽名（見本
      院本審卷第119 頁第7 行），若告訴人己○○未同意被告
      甲○○使用該2 次領用之支票，何以願意親往辦理掛失止
      付﹖何以未當場向銀行人員表示未領用該支票﹖是應認告
      訴人有授權被告甲○○使用該2 次領用之支票。
（五）另被告甲○○於85年11月20日又向大眾銀行領取空白支票
      1 張簽發後同時兌領部分，雖告訴人己○○稱：亦為甲○○所冒領偽簽云云，但被告甲○○始終堅稱係告訴人己○○同意等語。查85年11月20日之票號0000000 號支票領取
      證上「己○○」之印文與當日領取之票號第0000000 號支
      票上之「己○○」之印文比對相同，而該支票領取證上之
      「己○○」之印文，與告訴人己○○自被告甲○○取回之
      印章之印文，經法務部調查局鑑定結果，二者相同，有該
      局87年4 月30日陸(二)字第87030757號鑑定通知書在卷可
      證（見本院上訴卷第83頁）。依告訴人己○○所供85年10
      月25日上開印章已由其取回，斯時該印章已在告訴人己○○身上，如告訴人己○○未同意蓋用，被告甲○○如何取
      得印章蓋用上開印文？又本院本審審理時告訴人己○○陳
      稱：「（問：你說10月20日印章已交還給你了，被告11月
      間為何還可以領錢？）答：當時那個印章我拿到地院辦理
      遺失，但他去領錢時，有帶1 個印章去，我也不是很清楚
      ，我回來時錢已經被領走了，當時快12點我在地院辦理完
      回大眾銀行之後錢已經被領走了，但那個不是我的印章，
      鑑定結果是印章很像，當時我的印章只是50元的木材印章
      而已」等語（見93年12月28日本院審判筆錄）。是依告訴
      人前述証言，其亦知悉被告甲○○是因支票結清去領回該
      支票帳戶內之餘額，又法務部調查局鑑定結果，亦認85年
      11月20日之票號0000000 號支票領取證上「己○○」之印
      文與當日領取之票號第0000000 號支票上之「己○○」之
      印文比對相同，此亦可証明告訴人己○○確知悉並同意被
      告甲○○於85年11月20日領一張票號0000000 號支票出來
      ，將該支票帳戶內之餘款領出。
（六）又註銷退票記錄，一般來說註銷要支票本人來辦，但不一
      定要本人親自辦理，此經証人即銀行承辦員蔡鴻辰陳明（
      見本院本審卷第114 頁最後1 行），又被告甲○○已自承
      1 審卷第108 至110 頁之支票 (即0000000 、0000000 、
      0000000 號3 張支票）退票是伊前往註銷（見本院本審卷
      第118 頁第3 行），其餘註銷退票申請單，或為空白，或
      與被告甲○○當庭書寫之筆跡（見本院本審卷132 頁）不
      符，且時隔已久，銀行職員亦無法證明何人前往辦理註銷
      退票，因告訴人己○○有概括授權同意被告甲○○使用支
      票，已如前述，是註銷退票記錄由何人辦理，仍不能為被
      告甲○○不利之証明。
（七）至公訴意旨指被告甲○○於85年9 月25日與己○○拆夥後
      ，本應將其保管之己○○印章1 顆及85年9 月19日領取之
      第1 本空白支票歸還己○○，惟竟予以變易持有為所有，
      將之侵占入已，並冒名簽發支票號碼第0000000 、000000
      0 、0000000 等號支票，認被告甲○○此部分涉有刑法侵
      占及偽造有價證券罪嫌。惟查，告訴人己○○於原審初訊
      時即稱；「（合夥做生意時是否授權甲○○使用你所開戶
      的支票？）第1 本有。」（見原審86年7 月22日訊問筆錄
      、原審卷第9 頁背面）被告甲○○所辯未保管己○○之印
      章，固不足採，然己○○於領取第1 本支票後，即將印章
      及支票交付授權被告甲○○使用，其在票據掛失止付通知
      書票據掛失止付實際緣由內亦載明：支票暫放甲○○家中
      等情，亦有上開通知書影本在卷可稽，足證第1 本支票，
      己○○曾授權被告甲○○簽發，被告甲○○既經授權而簽
      發，自無偽造之問題，至告訴人己○○之上開印章既交由
      被告甲○○使用、保管，且於85年10月25日已交還告訴人
      己○○，此亦為告訴人己○○所是認，亦足認被告甲○○
      並無據為己有之意思，自難以侵占罪相繩。
　　綜上所述，依証人鄭能湘前述証言，應是支票提示不獲兌現
　  退票後才辦理掛失止付，而告訴人己○○於85年11月20日辦
    理掛失止付之支票包括有第1 次及第2 次領用之支票，即包
    括85年9 月19日及85年10月4 日2 次領用之支票，若告訴人
    己○○未同意被告使用該2 次領用之支票，何以願意親往辦
    理掛失止付﹖何以未當場向銀行人員表示未領用該支票﹖是
    應認告訴人己○○有授權被告甲○○使用該2 次領用之支票
    ；又依告訴人自承其於85年11月20日亦知悉被告甲○○是因
    支票結清去領回該支票帳戶內之餘額，而法務部調查局鑑定
    結果，亦認85年11月20日之票號0000000 號支票領取證上「
    己○○」之印文與當日領取之票號第0000000 號支票上之「
    己○○」之印文比對相同，此亦可証明告訴人己○○確知悉
    並同意被告甲○○於85年11月20日領1 張票號0000000 號支
    票出來，將該支票帳戶內之餘款領出結清，上開支票存款帳
    戶申請之初係因合夥事業之用而授權被告甲○○使用，則被
    告甲○○向大眾銀行申請核發空白支票並簽發使用所請領之
    支票，難認有何偽造及行使偽造有價證券或詐欺之可言。此
    外復查無其他積極確切證據足資證明被告甲○○有公訴人所
    指之侵占、詐欺、行使偽造有價證券犯行，其犯罪尚屬不能
    證明。
四、原審不察，遽予論科，尚有未洽，被告甲○○上訴指摘原判
    決不當，為有理由（檢察官上訴意旨以被告甲○○另有冒簽
    其妻江慧菁支票，向李茂榮調現詐財，原審未及審及，移送
    本院併辦，為無理由，詳如後述），原判決自應予撤銷，並
    改為被告甲○○無罪之判決，以免冤抑。
五、被告甲○○謊報支票遺失而誣告不特定人犯罪部分，業經本
    院前審判刑確定，附此敘明。
六、檢察官移送併辦之89年度偵字第9310號、86年偵字第12891
    號及87年偵續字第51號所指被告甲○○又冒名簽發其妻江慧
    菁之支票或持客票向趙金城、李茂榮兌換現金，或支付運費
    ，認被告甲○○此部分亦涉有偽造有價證券及詐欺等罪嫌。
    惟前開檢察官起訴部分，既經本院認為被告甲○○犯罪不能
    證明，而應諭知被告甲○○無罪之判決，檢察官移送併辦部
    分即無從與之有連續之裁判上一罪關係，此部分既未經起訴
    ，本院自無從加以審究，併予敘明。
據上論結，應依刑事訴訟法第369 條第1 項前段、第364 條、第
301 條第1 項，判決如主文。
本案經檢察官陳新慶到庭執行職務。
中　　華　　民　　國　　94　　年　　1 　　月　　11　　日
                    刑事第六庭審判長法  官  王憲義
                                    法  官  范惠瑩
                                    法  官  張盛喜
以上正本證明與原本無異。
如不服本判決應於收受本判決後10日內向本院提出上訴書狀，其
未敘述上訴理由者，並得於提起上訴後10日內向本院補提理由書
狀（均須按他造當事人之人數附繕本）「切勿逕送上級法院」。
　　　　　　　　　　　　　　　　　　書記官  楊茱宜
中　　華　　民　　國　　94　　年　　1 　　月　　12　　日
